【裁判字號】    95,上更(一),551
【裁判日期】    951025
【裁判案由】    強盜等
【裁判全文】
臺灣高等法院刑事判決             95年度上更(一)字第551號
上  訴  人
即  被  告  乙○○
                      號1樓
指定辯護人  本院公設辯護人  甲○○
上列上訴人因強盜等案件，不服臺灣臺北地方法院92年度訴字第
440號，中華民國92年7月11日第一審判決（起訴案號：臺灣臺北
地方法院檢察署91年度偵字第25966號），提起上訴，經判決後
，由最高法院發回更審，本院判決如下：
    主  文
上訴駁回。
    事  實
一、緣張佳福（業經原審判刑確定）因染有毒癮未出外工作致缺
    錢花用，竟與其妻乙○○共同基於為自己不法所有之犯意聯
    絡，於民國九十一年十二月二十五日晚間，由張佳福攜帶其
    所有、客觀上足以當兇器使用之開山刀一把置於其外套內，
    與乙○○頭戴張佳福所有之安全帽各一頂，由張佳福騎乘車
    牌號碼ＡＰＱ—七八二號重型機車搭載乙○○，於同日十九
    時五十八分許，行經臺北縣新店市○○路九十號丙○○開設
    之雅郁理容院時，二人見當時雅郁理容院內僅有丙○○一人
    ，即由張佳福持前揭開山刀進入雅郁理容院，乙○○則發動
    前開重型機車暫停於路邊等候，以利張佳福於強盜後便於上
    車逃逸。張佳福於進入雅郁理容院後，即取出預藏之開山刀
    ，以開山刀抵住丙○○之脖子，並對丙○○稱：「把錢拿出
    來」等語，嗣丙○○對張佳福稱：「店內生意不好，沒什麼
    錢」，張佳福即持開山刀在雅郁理容院之椅子上砍一刀（未
    致損壞不堪用），並稱若不將錢交出要對丙○○不利，至丙
    ○○不能抗拒，而依張佳福指示走至收銀機將收銀機打開，
    張佳福即伸手自收銀機內取出新台幣（下同）六千七百元，
    得手後再將開山刀置回外套內，迅速跑出雅郁理容院，並坐
    上由乙○○所騎乘之前開重型機車而逃逸。丙○○於遭張佳
    福等人強盜後，隨後跟到門口紀錄渠等所騎乘機車之車號後
    ，向臺北縣政府警察局新店分局報案，經警依車牌號碼循線
    於同日二十二時三十分許，在臺北縣新店市○○路○段一Ｏ
    五巷四弄三之一號前，查獲張佳福及乙○○，並自渠等住處
    扣得贓款六千七百元及張佳福所有供犯罪所用之開山刀一把
    、安全帽二頂等物。
二、案經臺北縣政府警察局新店分局報請臺灣臺北地方法院檢察
    署檢察官偵查起訴。
    理  由
一、訊據被告乙○○固坦承搭乘張佳福所騎之機車到雅郁理容院
    之事實，惟辯稱：當天張佳福吃了很多安眠藥，其問張佳福
    要去哪裡張佳福不說，所以只好跟張佳福出去，出門前並不
    知道張佳福有帶開山刀，後來騎車經過雅郁理容院，張佳福
    說要進去找一下朋友，其就在外面等候，過一會兒看見張佳
    福出來，便主動發動車子交由張佳福將其載走，並不知道張
    佳福進去強盜云云，經查：
（一）被告乙○○於警訊中曾供稱：「（問：路口監視器所拍攝
      之畫面中之犯嫌是否為妳先生張佳福？是否為張佳福持該
      把開山刀進入行搶．．．）該畫面之人是張佳福無誤，開
      始時是張佳福載我前往，說要找人，當時他有攜帶該把開
      山刀，是張佳福持刀進入新店市○○路九十號．．．」，
      足見被告乙○○與張佳福外出時，已知悉張佳福身上攜帶
      有極為危險之開山刀。嗣於偵查中雖改稱案發當天，其並
      不知張佳福攜有開山刀云云，然依原審勘驗結果，扣案之
      開山刀刀身長三十七公分，刀柄長十三公分，合計長達五
      十公分，寬亦有四．三至五．五公分（見原審卷第七十九
      頁），苟如張佳福所述其係未帶刀鞘而直接將該刀插於褲
      頭（見原審卷第七十六頁），藏置衣服內，則被告應可自
      外觀察覺得知其夫即張佳福攜帶刀械。
（二）再者，共同被告張佳福雖供稱：本件加重強盜犯行均係其
      一人所為，被告乙○○不知道其攜帶開山刀出門，亦不知
      道其進入雅郁理容院是要強盜云云，而為偏袒被告乙○○
      之供詞，然經原審隔離訊問被告二人，並對照渠等於警訊
      、偵查中供述，發現渠等供詞有許多不一致情形：首先對
      於當日二人為何會一起騎乘機車出門，同案被告張佳福供
      稱：其當時搭載乙○○是要向友人借錢，路過該處才會臨
      時起意強盜云云（見九十一年偵字第二五九六六號卷第九
      頁、第六十四頁背面），惟被告乙○○則供稱：當天張佳
      福吃了很多安眠藥、毒癮發作還說要出門，其要張佳福不
      要出去張佳福不聽，因為很擔心所以才會跟著張佳福一起
      出去云云（見原審九十二年五月二十三日訊問筆錄第二頁
      、第四頁）；再者，對於同案被告張佳福告知被告乙○○
      為何要進入雅郁理容院一事，同案被告張佳福供稱：其告
      訴乙○○要到前面買東西，要乙○○將機車扶好（見九十
      一年度偵字第二五九六六號卷第八頁、原審九十二年五月
      二十三日訊問筆錄第十一頁），惟被告乙○○供稱：張佳
      福說要進入找朋友講一下話，要其等一下云云（見原審九
      十二年五月二十三日訊問筆錄第三頁、第五頁）；而對於
      同案被告張佳福出來後二人如何離去一事，同案被告張佳
      福稱：其下車後就熄火把車子立起來，乙○○坐在車中間
      等候，出來後因為鑰匙就插在車上，其坐上前座把乙○○
      擠到後座以後，由其直接發動機車搭載乙○○離去（見原
      審九十二年五月二十三日訊問筆錄第十六頁、同年六月二
      十六日審理筆錄第三頁），被告乙○○卻供稱：張佳福下
      車熄火後將車子立起來，其坐在前座等候，一看到張佳福
      走出來，就主動發動車子，並下車坐到後座去，張佳福就
      到前座直接騎車搭載其離去（見原審九十二年五月二十三
      日訊問筆錄第三頁、第七頁、第八頁）；此外，對於被告
      乙○○何時知悉被告張佳福強盜之事，同案被告張佳福供
      稱：其回家後將車停在地下室才與乙○○進入家裡，進去
      後就把刀子隨手擺在客廳桌子底下，那時乙○○發現其有
      帶刀子，問帶刀作什麼，其才告訴乙○○剛剛進入理容院
      強盜財物（見九十二年五月二十三日訊問筆錄第十三頁）
      ，惟被告乙○○卻供稱：回家以後被告就進去房間，其從
      未在家中看過該把開山刀，對於張佳福強盜一事是警察到
      家中才知道（見原審九十二年五月一日訊問筆錄第三頁、
      同年五月二十三日訊問筆錄第八頁、第九頁），二人對於
      上開細節供述顯有差異，則被告乙○○是否確實不知情顯
      非無疑。
（三）同案張佳福雖稱本件強盜非事先謀議，而係案發當天其騎
      乘機車行經雅郁理容院時，發現店內僅被害人一人，始臨
      時起意強盜，被告乙○○並不知情（見偵查卷第七頁正面
      ），然張佳福與被告乙○○就案發當天共同騎乘機車外出
      之目的所為供述，微論彼等迭次更易，且互不一致，已啟
      人疑竇。況縱依彼等所述或尋人或訪友或借款或純為散心
      疏解壓力，何以有隨身攜帶刀械之必要？又行進中之車輛
      ，若非刻意放慢速度，時間上似難有餘裕注意及路旁房屋
      內之情狀，而證人即警員陳易利於原審審理時證稱其檢視
      本案現場監視器所攝內容時，發現本件強盜前，張佳福騎
      乘機車附載被告，東張西望，並轉頭觀看等語（見原審卷
      第五十一頁），則張佳福攜帶刀械外出，苟於機車行進中
      復刻意減慢車速，並東張西望，四處察看，同車之被告乙
      ○○就此異常毫無所悉，顯與常情有違。
（四）此外，監視錄影帶雖未拍攝到同案被告張佳福與乙○○騎
      車離去之情形，然證人丙○○自警訊、偵查、原審及本院
      審理時均指稱：當時其坐在店內椅子上背對著門口，張佳
      福進來從背後把刀架在其脖子上，其本來以為是朋友在開
      玩笑，轉頭碰到刀子邊邊才知道真的遇到強盜，張佳福要
      其將錢交出，其說生意不好沒有錢，張佳福就拿刀子在椅
      子上砍一刀，其擔心遭到傷害，就走到收銀機處將收銀機
      打開，張佳福一看到收銀機打開就伸手把錢直接拿走，得
      手後立刻走出店外，因為其被強盜時在店內有聽到外面車
      子發動的聲音，想說外面可能有路人可以幫忙，所以張佳
      福一出去，其就跟著出去，結果發現在外面發動的車子的
      人原來是在等張佳福，張佳福出去坐上機車後座說「好，
      走」，接應的人就立刻將車騎走等語（見九十一年偵字第
      二五九六六號卷第二十二頁至第二十五頁、第二十八頁至
      第二十九頁、原審九十二年五月一日訊問筆錄）本院審理
      時亦一再確定張佳福一出去跨上機車後座喊「走」等語（
      見本院九十五年十月十一日審判筆錄），而由監視錄影帶
      所示，係由同案被告張佳福搭載被告乙○○前往雅郁理容
      院，此亦為被告二人所不爭執，被告乙○○亦不否認與被
      告張佳福一同離開，足見前開在外面發動車子等候接走張
      佳福者即為被告乙○○無誤。雖被告二人均稱：上開車輛
      係一二五重型機車，乙○○體型瘦弱不可能騎乘重型機車
      云云，惟證人丙○○與被告乙○○素不相識亦無怨隙，縱
      因其處於被害地位或許對張佳福有所不滿，但證人事前並
      不知張佳福之妻乙○○於案發當時一同前往、自始亦未曾
      指認被告乙○○即為接應之人，何須捏造有人在外面發動
      車輛將同案被告張佳福載走之事實？且被告乙○○於本院
      審理時已自承會騎機車，並非不會騎乘機車，該車型車輛
      由女子騎乘者亦所在多有，由被告乙○○先載離現場後於
      半途再換由同案被告張佳福搭載亦非不無可能，是被告乙
      ○○辯稱無法騎機車搭載同案被告張佳福離去云云，顯無
      法作為有利之證據。況同案被告張佳福於出門前即攜帶開
      山刀作為作案工具，若被告乙○○確實不知情，以常人犯
      案前多會考慮到如何迅速逃離現場避免遭查獲等情觀之，
      同案被告張佳福帶著毫不知情的乙○○前往犯案，假若離
      去時乙○○不知應儘快離開，豈不無端為自己增加負擔，
      延遲自己逃匿之時間，甚至造成當場被圍捕之不利情事？
      綜上所述，被告乙○○辯稱對張佳福前往強盜並不知情云
      云，其供詞不僅與被告張佳福多有齟齬，且亦與常情不合
      ，況被告乙○○於本案中所分擔之犯罪行為乃接應同案被
      告張佳福離開現場一事，業經證人丙○○證述甚詳，是被
      告乙○○確實與同案被告張佳福共同參與
      本件強盜犯行應堪認定。
二、核被告乙○○所為，係犯刑法第三百三十條第一項、第三百
    二十一條第一項第三款之攜帶兇器強盜罪，其與張佳福二人
    有犯意聯絡與行為之分擔，為共同正犯。又法院對有罪被告
    之科刑，應符合罪刑相當之原則，使輕重得宜，以契合社會
    之法律感情，此所以刑法第五十七條明定科刑時應審酌一切
    情狀，尤應注意該條所列十款事項以為科刑輕重之標準，並
    於同法第五十九條賦予法院（法官）以裁量權，如認「犯罪
    之情狀可憫恕者，得酌量減輕其刑」。本件被告乙○○年紀
    尚輕並無任何前科（見本院全國前案紀錄表），與張佳福共
    犯
    本件強盜犯行乃因家計所需而致罹刑章，且有幼兒需要照顧
    ，原審認若宣告法定最低本刑，猶嫌過重，在客觀上顯足以
    憫恕，爰依刑法第五十九條之規定減輕其刑，以符罪刑相當
    原則。九十五年七月一日起施行前之刑法第五十九條規定：
    犯罪之情狀可憫恕者，得酌量減輕其刑。修正後同條規定：
    犯罪之情狀顯可憫恕，認科以最低度刑仍嫌過重者，得酌量
    減輕其刑。亦即修正後之規定較為具體、明確，將刑之酌減
    之審認標準，由原來較概括、抽象之情形予以明文化，非屬
    法律之變更，不生比較適用之問題，應逕適用修正後之法律
    ，併此敘明。
三、原審認被告罪證明確，適用刑法第二十八條、第三百三十條
    第一項、第五十九條、第三十八條第一項第二款之規定，及
    審酌被告共同以開山刀強盜財物危害社會治安甚鉅，惟所強
    盜之財產僅有六千七百元且均已歸還給被害人，被告於庭訊
    時態度尚稱良好等一切情狀，量處有期徒刑三年十月。復說
    明扣案之開山刀一把、安全帽兩頂，為同案被告張佳福所有
    且供犯罪所用之物，此業據同案被告張佳福供承在卷（見九
    十一年偵字第二五九六六頁第十頁），爰依刑法第三十八條
    第一項第二款規定沒收。其認事用法及量刑，均無違誤，被
    告上訴意旨，仍執陳詞，否認犯罪，為無理由，其上訴應予
    駁回。
據上論斷，應依刑事訴訟法第368條，判決如主文。
本案經檢察官張啟彬到庭執行職務。
中    華    民    國    95    年    10    月    25    日
                  刑事第十六庭  審判長法  官  葉  滕  瑞
                                      法  官  趙  功  恒
                                      法  官  莊  明  彰
以上正本證明與原本無異。
如不服本判決，應於收受送達後十日內向本院提出上訴書狀，其
未敘述上訴之理由者並得於提起上訴後十日內向本院補提理由書
（均須按他造當事人之人數附繕本）。
                                      書記官  周  素  秋
中    華    民    國    95    年    10    月    25    日
附錄：本案論罪科刑法條全文
中華民國刑法第321條
（加重竊盜罪）
犯竊盜罪而有左列情形之一者，處6月以上、5年以下有期徒刑：
一於夜間侵入住宅或有人居住之建築物、船艦或隱匿其內而犯之
者。
二  毀越門扇、牆垣或其他安全設備而犯之者。
三  攜帶兇器而犯之者。
四  結夥三人以上而犯之者。
五  乘火災、水災或其他災害之際而犯之者。
六  在車站或埠頭而犯之者。
前項之未遂犯罰之。
中華民國刑法第330條第1項
（加重強盜罪）
犯強盜罪而有第 321 條第 1 項各款情形之一者，處 7 年以上有
期徒刑。


司法院資訊處製作；財團法人民間司法改革基金會備份。
